【裁判字號】    98,小上,55
【裁判日期】    981216
【裁判案由】    清償債務
【裁判全文】
臺灣桃園地方法院民事判決              98年度小上字第55號
上  訴  人  甲○○
被上訴  人  臺灣新光商業銀行股份有限公司
                        、30樓
法定代理人  戊○○
被上訴  人  新光行銷股份有限公司
法定代理人  丁○○
共      同
訴訟代理人  丙○○
            乙○○
上列當事人間請求清償債務事件，上訴人對於中華民國98年8 月
31日本院桃園簡易庭98年度桃小字第819 號第一審判決提起上訴
，本院判決如下：
    主  文
上訴駁回。
第二審訴訟費用壹仟伍佰元由上訴人負擔。
    理  由
壹、程序部分
一、按對於小額程序之第一審裁判，得上訴或抗告於管轄之地方
    法院，然非以其違背法令為理由，不得為之，民事訴訟法第
    436 條之24第1 項、第2 項定有明文。而上訴狀應記載上訴
    理由，表明下列各款事項：(一)原判決所違背之法令及其具
    體內容。( 二) 依訴訟資料可認為原判決有違背法令之具體
    事實，民事訴訟法第436 條之25亦有明定。本件上訴人主張
    原審判決於被上訴人未能舉證，即驟認上訴人與被上訴人臺
    灣新光商業銀行股份有限公司（原誠泰銀行股份有限公司，
    下稱新光銀行）具有消費性借貸之合意及未審酌上訴人與訴
    外人顛峰電信股份有限公司（下稱顛峰電信）之買賣契約係
    一定型化契約，且未予上訴人合理之審閱期間等情，因而違
    反民法第153 條及消費者保護法第11條之1 、同法第12條等
    規定，有判決不適用法規或適用不當之違背法令。核其上訴
    理由對於所主張原第一審小額判決違背法令之情事，已有具
    體之指摘，是上訴人提起本件上訴，應認為已具備合法要件
    。
二、按小額程序之第二審判決，依上訴意旨足認上訴為無理由者
    ，得不經言詞辯論為之，民事訴訟法第436 條之29第2 款定
    有明文。
貳、實體部分
二、本件上訴人係對於小額訴訟之第一審判決提起上訴，核其上
    訴理由略以：
（一）原判決有違反民法第153 條之違法：
      民法第153 條：「當事人互相表示意思一致者，無論其為
      明示或默示，契約即為成立。當事人對於必要之點，意思
      一致，而對於非必要之點，未經表示意思者，推定其契約
      為成立，關於該非必要之點，當事人意思不一致時，法院
      應依其事件之性質定之」，被上訴人所提唯一證物，即系
      爭申請表，其上非常明確係上訴人向訴外人巔峰電信，以
      分期付款方式購買遞延性電信商品「亞太行動假期」，故
      巔峰電信與上訴人意思表示一致，並經雙方當事人簽名蓋
      章確認，完成簽訂分期付款之買賣契約。系爭申請書之當
      事人，除上開之人外，完全沒有被上訴人簽名蓋章，而原
      審卻依該違法證物作為判決之唯一依據，其判決當然違背
      法令。
（二）原判決有違反民事訴訟法第277 條之違法：
      民事訴訟法第277 條前段明文規定：「當事人主張有利於
      己之事實者，就其事實有舉證之責任」，而原審僅依據被
      上訴人新光銀行所提出之系爭申請表為證，卻無任何可證
      明上訴人與被上訴人新光銀行在何時、何地及代表被上訴
      人的何人達成消費性借貸契約合意之證據，或被上訴人有
      透過巔峰電信之經銷商告知上訴人，該申請表係向被上訴
      人新光銀行辦理消費性貸款，並詳述契約內容而與上訴人
      新光銀行就該契約達成合意之證據。原審未要求被上訴人
      提出證明，遽爾判決，實有違上開法令。
（三）原判決有違反消費者保護法第11條之1 、第12條之違法：
      上訴人係以購買服務之意思在巔峰電信預先擬定之契約上
      簽名，自有消費者保護法第2 章第2 節定型化契約相關規
      定內容之適用。巔峰電信未予上訴人30日之合理期間，審
      閱系爭申請表，且契約內容對上訴人亦明顯不利。原判決
      完全無視消費者保護法之存在，也不求證被上訴人是否依
      法辦理，更不審酌系爭申請表光怪陸離之內容是否違背上
      開法令，卻仍依該違法之內容作為判決之唯一依據，其判
      決當然違背法令。
（四）原判決有違反民法第532 條之違法：
      民法第532 條前段明文規定：「受任人之權限，依委任契
      約之訂定。未訂定者，依其委任事務之性質定之」，本件
      之委任契約係隱藏於上訴人與巔峰電信之分期付款買賣契
      約中，被上訴人新光行銷股份有限公司（原誠泰行銷股份
      有限公司，下稱新光行銷）既未出面與上訴人出面協商委
      任權限關係，亦未在委任契約上簽署受任，基此該委任契
      約當然無效，而以無效之契約作為判決之唯一依據，該判
      決當然違背法令。
（五）被上訴人新光銀行認定本件契約為「消費性商品貸款契約
      書」而非「分期付款買賣契約書」之主張實無理由，且上
      訴人始終認定本件係以分期繳付購買電信產品，並非繳付
      被上訴人所謂消費性信貸之債款，且一般金融機構辦理信
      用貸款，核貸後必須要求消費者開立帳戶，並按月由該帳
      戶存款中扣帳，目前市場並無使用他家信用卡支付信貸債
      款之機制。又被上訴人新光行銷與巔峰電信之合作關係，
      絕非僅限於轉介貸款客戶，原始誠泰行銷申請書之樣式顯
      然為一般彩色印刷之廣告DM而非正式文件，取名「誠泰購
      物戀」為專案名稱，其內容又出現多家廠商商標與手機圖
      案，為多家廠商行銷，意圖甚明。而當初有甚多會員嘗試
      向被上訴人新光銀行提出終止契約，均遭該銀行要求消費
      者必須先與巔峰電信完成退貨手續，顯見二者之關連性，
      而被上訴人應負之連帶責任絕不可以「廠商與客戶間之買
      賣糾紛或消費爭議…實與其無涉」之言詞搪塞。再行政院
      金融監督管理委員會有鑑於此亂象，曾發文各金融機構，
      消費性商品貸款契約書與買賣契約書宜分離填寫，而被上
      訴人所提供之系爭約定書申請時間已在上開函文發文日期
      之後，足見被上訴人仍利用前揭手法誘騙消費者，實屬不
      法。爰聲明：原判決廢棄，被上訴人於第一審之訴及假執
      行聲請均駁回。
三、經查：
（一）上訴人雖抗辯系爭申請表上之立約當事人係伊與巔峰電信
      ，伊未與被上訴人新光銀行、新光行銷成立貸款契約及委
      任契約，系爭申請表亦無兩造簽名，被上訴人新光銀行、
      新光行銷顯非系爭申請表及貸款契約書當事人，且被上訴
      人新光銀行、新光行銷亦未舉證證明上揭情事，故原審判
      決違反民法第153 條、同法第532 條及民事訴訟法第277
      條等語。惟查，上訴人除業於原審98年7 月16日言詞辯論
      期日當庭自承伊於系爭申請表上親自簽名外（見原審卷第
      24頁），觀諸被上訴人新光銀行於原審所提出之系爭申請
      表左上方，即已載明「誠泰行銷、本表係向誠泰銀行申請
      消費性貸款」等字樣，且於系爭申請表下方約定事項第1
      點、第2 點亦分別載明：「申請人同意委由誠泰行銷股份
      有限公司代為向誠泰商業銀行申請消費性商品貨款，用以
      支付向特約商（經銷商）購買消費性商品之分期付款總價
      款，惟誠泰商業銀行保有貸款核准與否之權利。」、「如
      消費性商品貸款申請案經誠泰商業銀行核准，申請人及連
      帶保證人同意依約按期還款予誠泰行銷股份有限公司，委
      由誠泰行銷股份有限公司代申請人向誠泰商業銀行依約清
      償貸款。」等語，更在系爭申請書背面更以黑底白字而標
      明為「消費性商品貸款契約書」，復以巔峰電信並非以貸
      款為其主要業務，其簽章位置亦係在系爭申請表上經銷商
      填寫欄處（上述均見原審卷第8 頁），均足認系爭申請表
      及所附消費性商品貸款契約書之當事人主體均為上訴人及
      被上訴人新光銀行，且係委由新光行銷向新光銀行辦理。
      上訴人雖稱當初於簽立系爭申請表時，該申請表之左上角
      被遮掩住，因而不知該表係用來辦理消費性貸款云云，然
      卻未舉出任何實證以佐其說，再原審業已於當庭勘驗被上
      訴人新光銀行當初向上訴人所為之徵信內容，依其內容可
      知，新光銀行徵信人員於徵信時已明白告知，係就上訴人
      向顛峰電信購買商品而向新光銀行辦理貸款一事為確認，
      且上訴人亦已明白表示無誤，則上訴人今再主張不知係向
      新光銀行辦理貸款，因而未與被上訴人新光銀行成立貸款
      契約，亦未委任新光行銷代為辦理相關貸款事宜，且被上
      訴人亦未舉證證明上揭情事等節，洵屬無據，不足以採。
（二）至於上訴人另辯稱原審判決違反消費者保護法第11條之1
      第1 項、第2 項及第12條等規定，因而系爭消費借貸契約
      應係無效云云。惟按，消費者保護法第11條之1 規定目的
      在給予消費者充分瞭解契約內容之機會，並規範企業經營
      者不得在未給予消費者審閱契約內容之機會前，限制消費
      者簽訂契約之時間，以避免消費者於匆忙間不及瞭解其依
      契約所得主張之權利及應負擔之義務，致訂立顯失公平之
      契約而受有損害，故只須消費者於簽約前已瞭解該契約之
      權利義務關係，或有可認其能認識契約權利義務關係之合
      理審閱期間，即不得引用上開規定而主張契約無效，而上
      訴人既已於消費商品借貸申請書上之右下欄中簽名，亦為
      上訴人所不爭執，而該欄位即明白載明「本人對申請表及
      消費性商品貸款約定書之所有條款，已於簽署前經合理天
      數審閱，且充分其內容，並同意遵守之，特此簽名」等字
      樣，則上訴人既已於其上簽名，當可認定上訴人已就消費
      性貸款申請書為詳細審閱，上訴人僅空言稱其並未詳閱該
      契約書內容云云，卻未提出任何證據加以證明，實不可採
      。再者，所謂定型化契約應受衡平原則限制，係指締約一
      方之契約條款已預先擬定，他方僅能依該條款訂立契約，
      否則，即受不締約之不利益，始應適用衡平原則之法理，
      以排除不公平之「單方利益條款」，避免居於經濟弱勢之
      一方無締約之可能，而忍受不締約之不利益，是縱他方接
      受該條款而締約，亦應認違反衡平原則而無效，俾符平等
      互惠原則（最高法院93年度台上字第710 號判決意旨參照
      ）。故定型化契約雖係當事人一方預定用於同類契約之條
      款而訂定之契約，惟如其契約條款並無加重他方當事人責
      任之條款而違反誠信原則，而具有顯失公平之情形；或契
      約當事人之一方於訂約當時，並非處於無從選擇締約對象
      或無拒絕締約餘地之情況，而為顯然不利於己之約定之情
      形，自難認為其約定條款無效。
（三）再上訴人向被上訴人新光行銀行申辦系爭小額信用貸款，
      其目的係為購買巔峰電信亞太行動假期之商品及服務，則
      上訴人於購買時，自得考慮該商品及服務之價格及本身需
      求後，決定是否向巔峰電信購買並與被上訴人訂定本件貸
      款契約。又關於上訴人與巔峰電信約定買賣價金之給付方
      式，倘上訴人認為向被上訴人申貸之系爭貸款申請書所為
      約定對其顯失公平，自得不向被上訴人申請貸款，而選擇
      以其他方式給付價款，並非無從選擇而僅能與被上訴人訂
      定本件貸款契約書。再者，上訴人於訂約後，自94年3 月
      17 日 起至94年11月17日止，已按月繳付貸款本金達8 期
      之久（見原審卷第10頁），上訴人當時並未主張該條款無
      效，且業依系爭申請書之約定條款向被上訴人分期清償債
      務，應認上訴人已充分瞭解系爭申請書所定之商品及服務
      ，以及與被上訴人新光銀行成立之借貸關係並代償買賣價
      金。復以，系爭申請表約定事項第3 點亦載明：「申請人
      及連帶保證人同意並授權誠泰商業銀行，得於特約商（經
      銷商）備齊各項撥款文件並經審核無誤後，逕行將准貸款
      項撥付誠泰行銷股份有限公司指定之帳戶內，再由誠泰行
      銷股份有限公司轉撥入特約商（經銷商）指定之帳戶內，
      絕無異議。」等約定，業經上訴人同意。況且依上訴人於
      系爭申請表之填載，其當時職業係非凡保險經紀人股份有
      限公司業務總監，年約36歲，月薪為新台幣6 萬元，衡諸
      常情，理應具有一定之社會經驗與智識水準，並具有一定
      之金融專業知識，足徵上訴人當已考量巔峰電信所提供之
      商品、服務、價格及上揭付款方式後，始接受契約內容，
      並對於契約內容當有一定程度之知悉及明瞭，進而選擇向
      被上訴人新光銀行貸款購買商品等情。則上訴人於享受選
      擇分期付價之期限利益及委任付款之便利後，再以於締約
      前未享有合理之契約審閱期間及系爭契約係一顯不公平之
      定型化契約為由，辯稱委任契約及消費借貸契約均無效云
      云，以免除其依系爭申請書所負之債務，即顯無理由，自
      難可採。原法院斟酌上情，而認系爭申請表未違反上開規
      定而有效，自無違誤之情事可言。
（四）上訴人雖再稱，金融管理監督委員會於93年即向各金融機
      構發文，表示消費性商品貸款契約書與買賣契約書宜分離
      填寫，而被上訴人所提供之系爭約定書申請時間已在上開
      函文發文日期之後，足見被上訴人仍利用前揭手法誘騙消
      費者。惟行政機關之函釋，僅係行政機關基於主管機關之
      地位，而為之行政上之指導，尚無法依此拘束法院。再上
      訴人既已明知係向顛峰電信購買電信產品及服務，並向新
      光銀行辦理消費性貸款，用以支付貨款，且亦與新光銀行
      達成消費借貸之合意，已如前述。今卻指稱該申請表未將
      消費性貸款申請書與商品買賣書分離，實有詐騙之嫌疑云
      云，殊無可採。另上訴人主張市場上並無使用信用卡支付
      信貸債款之機制，且當初顛峰電信倒閉時，被上訴人新光
      銀行即表示要辦理退費需先向顛峰電信辦理退貨，足見買
      賣契約與消費借貸契約具有關聯云云，惟就上開事項，上
      訴人皆未提出任何證據供本院審酌，僅空言指稱，不足採
      信。又上訴人係與被上訴人新光銀行成立消費性貸款契約
      ，另係與顛峰電信成立電信商品之買賣契約，其二者係分
      別、獨立之契約，縱因顛峰電信倒閉而無法提供上訴人商
      品，本於債之相對性，上訴人亦無法援引而拒絕履行還款
      義務，上訴人指稱因顛峰電信倒閉，無法再提供電信服務
      ，因而上訴人自不必繼續繳納每期2,000 元之費用，自不
      可採。
四、綜上所述，上訴人所持之上訴理由，皆與其於原審時之答辯
    理由相同，而原審亦就已上訴人之抗辯為一一之審究及論述
    ，且並無任何違誤之處，則上訴人再執前詞，主張原判決於
    認定事實及適用法律皆有違誤云云，洵屬無據，依其上訴意
    旨足認本件上訴為無理由，爰不經言詞辯論，逕予駁回其上
    訴。
五、關於上訴人應負擔之第二審訴訟費用，依民事訴訟法第436
    條之32第1 項準用第436 條之19第1 項之規定，確定本件訴
    訟費用額如主文第2 項所示之金額。
六、據上論結，本件上訴為無理由，依民事訴訟法第436 條之32
    第1 項、第2 項、第436 條之29第2 款、第436 條之19第1
    項、第449 條第1 項、第78條，判決如主文。
中    華    民    國    98    年    12    月    16    日
                  民事第二庭審判長  法  官  劉克聖
                                    法  官  劉佩宜
                                    法  官  陳彥年
上列正本證明與原本無異。
本判決不得上訴。
中    華    民    國    98    年    12    月    16    日
                                    書記官  劉霜潔


司法院資訊處製作；財團法人民間司法改革基金會備份。
